ACORDAO-COMPLETO-2488802

ACÓRDÃO 1897/2021 ATA 29/2021 - PLENÁRIO

VISTO, relatado e discutido este relatório de auditoria de conformidade realizada, no âmbito do Fiscobras 2020, nas obras de manutenção (conservação/recuperação) da rodovia BR-282/SC, no segmento situado entre os Kms 0,0 e 114, no âmbito do contrato 328/2018, firmado entre o Departamento Nacional de Infraestrutura de Transportes (DNIT) e a empresa Setep Construções S.A.
ACORDAM os ministros do Tribunal de Contas da União, reunidos em sessão do Plenário, ante as razões expostas pelo relator, em:
9.1. dar ciência à Superintendência Regional do DNIT no Estado de Santa Catarina (SR/DNIT/SC) , com base no art. 9º, I, da Resolução TCU 315/2020, sobre:
9.1.1. a elaboração do Plano Anual de Trabalho e Orçamento (PATO) do edital do pregão eletrônico 331/2017-16 com as seguintes falhas: ausência de justificativa para serviços, quantidades e níveis de esforço; previsão de serviço de roçagem exclusivamente por método manual; inclusão no orçamento de insumos relativos a equipamentos e mão de obra medidos por hora, contrariando disposições do Manual de Conservação Rodoviária do DNIT (itens 2.4.2.2, 5.3 e 5.5.4) , da Lei 8.666/1993 (art. 6º, IX, "c" e "f"; e art. 7º, § 4º) e do Decreto 7.983/2013 (art. 2º, II e VIII) ; ausência das especificações constantes do art. 48 da Instrução de Serviço/DG 7, de 22/9/2015, para as fotografias que devem constar dos relatórios fotográficos das medições;
9.1.2. a aprovação, pela fiscalização da superintendência regional, do relatório fotográfico da 23ª medição do contrato 328/2018 contendo fotos já apresentadas em medições pretéritas, caracterizando inobservância do disposto no art. 3º, I, da Instrução de Serviço/DG 7, de 22/9/2015;
9.1.3. a não aplicação de sanção à Setep Construções S.A., em razão do emprego de fotos já utilizadas em medições pretéritas na 23ª medição do contrato 328/2018, contrariando o disposto no item 18 - Sanções Administrativas, subitens 18.1 e 18.1.2 do edital do pregão eletrônico 331/2017-16 e no art. 87, II, da Lei 8.666/1993;
9.2. enviar cópia da presente deliberação ao Departamento Nacional de Infraestrutura de Transportes (DNIT) , à Superintendência Regional do DNIT no Estado de Santa Catarina (SR/DNIT/SC) e à empresa Setep Construções S.A.;
9.3. encerrar o presente processo e arquivar os autos.

Auditoria nas obras de manutenção (conservação/recuperação) da rodovia BR-282/SC.

Departamento Nacional de Infraestrutura de Transportes (DNIT).

3. Interessados: Congresso Nacional; Setep Construções S.A. (83.665.141/0001-50).

13.1. Ministros presentes: Ana Arraes (Presidente), Walton Alencar Rodrigues, Benjamin Zymler, Aroldo Cedraz, Raimundo Carreiro, Bruno Dantas, Vital do Rêgo e Jorge Oliveira.
13.2. Ministro-Substituto convocado: Marcos Bemquerer Costa.
13.3. Ministros-Substitutos presentes: Augusto Sherman Cavalcanti, André Luís de Carvalho e Weder de Oliveira (Relator).

WEDER DE OLIVEIRA

A presente auditoria de conformidade foi realizada, no âmbito do Fiscobras 2020, nas obras de manutenção (conservação/recuperação) da rodovia BR-282/SC, no segmento situado entre os Kms 0,0 e 114, no âmbito do contrato 328/2018, firmado entre o Departamento Nacional de Infraestrutura de Transportes (DNIT) e a empresa Setep Construções S.A.
1. Reproduzo, abaixo, com ajustes de forma pertinentes, o relatório apresentado pela equipe de auditoria da Secretaria de Fiscalização de Infraestrutura Rodoviária e de Aviação Civil (SeinfraRodoviaAviação) , que contou com o endosso das instâncias superiores[footnoteRef:2]: [2:  Peças 58-59.] 
" (...) 
HISTÓRICO
2.  Resultante do edital 331/2017-16 (peça 13) , publicado no DOU em 14/12/2017, com critério de julgamento por menor preço, adjudicou-se o objeto à Setep Construções S.A. pelo melhor lance de R$ 23.804.621,00 e com valor negociado de R$ 23.803.472,31 (data base: março/2018) . O valor estimado pelo DNIT era de R$ 31.511.113,61.
3.  O contrato para a execução da obra foi firmado em 15/5/2018, com prazo de vigência de 820 dias, e teve seu extrato publicado no DOU em 28/5/2018 (peça 19) . A ordem de início dos serviços foi emitida nessa mesma data. Por ocasião da fiscalização já haviam sido medidos R$ 6.517.294,75, representando 27,38% do valor inicialmente contratado (peça 24) . 
4.  O relatório de auditoria firmado por equipe da Secretaria de Fiscalização de Infraestrutura Rodoviária e de Aviação Civil (peça 42) apontou dois achados:
a) falhas na elaboração do PATO (Plano Anual de Trabalho e Orçamento) que fundamentou o edital 331/2017-16, como a ausência de justificativa para alguns serviços, quantidades e níveis de esforço adotados; a previsão de serviço de roçada exclusivamente por método manual; e a inclusão no orçamento de insumos relativos à equipamentos e mão de obra medidos por hora;
b) falhas na medição dos serviços do contrato 328/2018, como má comprovação da execução de serviços de roçada manual e da execução de limpeza de sarjeta e meio-fio; além da inadequação dos relatórios fotográficos utilizados nas medições. 
5.  A proposta da equipe de auditoria, de oitiva do DNIT e da empresa Setep Construções S.A. para se manifestarem sobre as falhas apontadas, foi confirmada pelo supervisor da fiscalização e autorizada pelo titular da unidade técnica (peças 43 e 44) .
6.  Na presente instrução serão examinadas as respostas apresentadas em atendimento às respectivas oitivas.
EXAME TÉCNICO
7.  Em resposta à oitiva que lhe foi determinada por meio do ofício 61822/2020-TCU/Seproc de 10/11/2020, do qual teve ciência em 11/11/2020 (peças 46 e 47) o DNIT encaminhou o ofício 143441/2020/ACE, de 27/11/2020, respaldado em vasta documentação (peça 50) , contendo esclarecimentos providenciados pelo servidor designado para exercer a fiscalização do contrato 328/2018.
7.1  O órgão foi instado a se manifestar sobre os apontamentos efetuados pela equipe de auditoria, reproduzidos no excerto a seguir (peça 42, pp. 17-18) :
'a) realizar, nos termos do art. 250 do RI/TCU, a oitiva do Departamento Nacional de Infraestrutura de Transportes, para que, no prazo de quinze dias, se manifeste sobre:
a.1) as falhas na elaboração do PATO constante do edital 331/2017-16 (item III.1 deste relatório) , especialmente quanto à ausência de justificativa para alguns serviços, quantidades e níveis de esforço adotados, a previsão de serviço de roçada exclusivamente por método manual e a inclusão no orçamento de insumos relativos à equipamentos e mão de obra medidos por hora, o que contrariam disposições do MCR/DNIT (itens 2.4.2.2, 5.3 e 5.5.4) , da Lei 8.666/1993 (art. 6º, IX, 'c' e 'f'; e art. 7º, § 4º) , do Decreto 7.983/2013 (art. 2º, II e VIII) e diversas deliberações deste Tribunal (a exemplo dos acórdãos TCU 1.619/2013, 2.604/2013 e 508/2018, todos do Plenário) ; e
a.2) as falhas na medição dos serviços do contrato 328/2018 (item III.2 deste relatório) especialmente quanto à má comprovação da execução de serviços de roçada manual e de limpeza de sarjeta e meio-fio, além da inadequação dos relatórios fotográficos utilizados nas medições, o que afrontam o disposto na Lei 4.320/1964 (arts. 62 e 63) , na IS 07/2018-DG/DNIT (art. 48) , assim como, em deliberações deste Tribunal (a exemplo dos acórdãos TCU 3.157/2011, 2.012-2011 e 978/2006, todos do Plenário) ;'
Resposta do DNIT (item 'a.1') :
7.2  Com relação ao item 'a.1' da oitiva, destacam-se as informações apresentadas pelos gestores do DNIT consideradas de maior relevância para a instrução (peça 50 pp. 7-13) :
7.2.1.  De início, se discorre sobre as diferenças, sob a ótica do informante, entre contrato de obra e contrato de manutenção rodoviária:
'9.  Primeiramente não é demais diferenciar um contrato de obra de um contrato de manutenção rodoviária.
10.  Um contrato de obra tem por objeto a construção, reforma ou ampliação de algo determinado, com projeto executivo aprovado, permitindo a quantificação exata de referido objeto.'
7.2.2.  Prosseguem os gestores citando a conceituação do contrato de manutenção rodoviária conforme explicitada no Manual de Conservação Rodoviária (MCR) editado pelo Instituto de Pesquisa Rodoviária, do DNIT, em 2005:
'11.  Sobre contrato de manutenção rodoviária, segundo o Manual de Conservação Rodoviária (2005) , compreende o conjunto de operações rotineiras, periódicas e de emergência realizadas com o objetivo de preservar as características técnicas e físico-operacionais da rodovia, com tarefas bastante diversificadas que são divididas em 3 grupos básicos, aos quais se incorporam outros 2 grupos com finalidades afins, sendo eles:
a) Conservação Corretiva Rotineira:
Conjunto de operações rotineiras com objetivo de reparar ou sanar um defeito, mantendo o funcionamento dos componentes da rodovia, propiciando a segurança dos usuários. São serviços como roçada, limpeza de sarjeta e meio fio, limpeza de bueiro, capina, tapa buraco etc.
b) Conservação Preventiva Periódica:
Conjunto de operações realizadas periodicamente com objetivo de evitar o surgimento ou agravamento de defeitos. São serviços como limpeza de ponte, caiação, fresagem do pavimento.
c) Conservação de Emergência:
Conjunto de operações para restabelecer as condições da rodovia em situações extraordinárias, como recomposição manual/mecanizada de barreira.
d) Restauração:
Conjunto de operações destinado a restabelecer o perfeito funcionamento da rodovia. A sua demanda é fruto de um projeto de engenharia a ser desenvolvido dentro de preceitos técnico-econômicos. Trata-se de atividade de caráter periódico, que não se inclui no escopo dos serviços de conservação.
e) Melhoramentos da Rodovia:
Conjunto de operações que acrescentam à rodovia existente características novas, ou modificam características existentes. São serviços como execução de sarjeta e meio fio, descidas d'água, bueiros, enrocamento de pedra, entre outros.'
7.2.3.  Em decorrência das características inerentes ao contrato de manutenção rodoviária, entende o informante que não se requer um projeto, uma vez que os serviços são executados na medida da necessidade, vale dizer do aparecimento dos problemas durante a vigência do respectivo Plano Anual de Trabalho e Orçamento (PATO) :
'12.  Portanto, o Plano Anual de Trabalho e Orçamento é uma quantidade de serviços rotineiros e periódicos necessários para execução da manutenção da rodovia durante o período contratual, acrescidos de serviços emergenciais que podem vir a ocorrer ou não. Trata-se de uma previsão de serviços necessários à manutenção, não um projeto. A aplicação desta previsão em campo depende não só do valor de empenho disponibilizado ao contrato, mas também de serviços que podem, ou não, surgir.'
7.2.4.  Argumentando sobre a 'Ausência de justificativas para alguns serviços, quantidades e níveis de esforço' alegou-se, resumidamente:
'14.  Uma das quantidades questionadas no relatório é a de assentamento de tubo de diversos diâmetros. (...) Estas situações podem, ou não, ocorrer durante o período contratual. Não há como apresentar uma memória de cálculo ou um projeto para situações emergenciais. São situações que no momento da elaboração do Plano Anual de Trabalho e Orçamento inexistem, mas que se tem que prever quantitativos para, no caso de ocorrência, ter-se como intervir e manter a rodovia nas condições adequadas. 
15.  O mesmo vale para escavação, enrocamento de pedra, assentamento de dreno. São serviços necessários em casos de acréscimos e/ou melhoramentos em acessos ou vias laterais e em casos de emergência, caso haja rompimentos de aterros, deslizamentos, situações que no momento da elaboração do PATO, são hipotéticas. São serviços que podem ser necessários, podem não ser. Mas a previsão de quantidade no caso da necessidade é essencial.
 (...) 
17.  O Manual de Conservação argumenta que dependendo da condição existente, a previsão de conservação preventiva perde o sentido, ou seja, os níveis de esforço previstos no Manual são para trechos que se enquadram numa condição de normalidade, em que a manutenção se dá em um trecho ainda em estágio inicial ou intermediário da sua vida útil. Somado a isso, ainda existem as condições climáticas que são variáveis de região para região. O Brasil é um país de dimensões continentais, com diversos climas, ou seja, nível de esforço não pode ser tratado como algo tabelado, fixado. É um fator que depende de outros fatores.'
7.2.5.  Acerca do tema 'previsão de serviço de roçada exclusivamente por método manual', informou-se que somente em 0,56 ha se poderia utilizar trator agrícola provido de roçadeira, o que representa apenas 0,68% da área de roçada prevista para o trecho.
7.2.6.  Em relação à 'inclusão no orçamento de equipamentos e mão de obra medidos por hora' informou-se:
'26.  O contrato em tela foi elaborado, por determinação do DNIT, ainda sob tutela da sistemática do SICRO2. Os serviços como corte de vegetação, demolição de ocupação irregular, retirada de estruturas enterradas na rodovia e tantos outros serviços, passaram a ter composição de preços e a fazerem parte de contratos de manutenção e conservação apenas no sistema de preços que substituiu o SICRO2.'
Análise:
7.2.7.  Quanto ao até aqui alegado pelos gestores do DNIT, esta instrução concorda sobre as diferenças entre os dois tipos de contrato, mas entende, em contraponto, que o contrato de manutenção rodoviária, tanto quanto o contrato de obras, não pode prescindir de um projeto prévio cuja elaboração, esta sim, pode diferenciar do projeto de obras, dadas as características do rol de operações componentes do escopo, com destaque para os casos de imprevisibilidade.
7.2.8.  Nesse sentido, concorda-se que as conservações de emergência são realmente difíceis, para não dizer impossíveis de compor um projeto por conta da imprevisibilidade. Situam-se aí os casos como instalação ou substituição de bueiros, construção ou ampliação de sistemas de drenagem superficial ou profunda, reconstrução de pavimentos desmoronados e outros eventos da espécie, a título de exemplos. Situam-se no campo da teoria dos riscos concretos que podem derivar de intempéries, graves acidentes ou vícios de projeto não detectados, casos para os quais se poderia pensar até mesmo em alocação de recursos semelhantes às provisões, em atenção ao princípio da precaução. 
7.2.9.  As conservações corretivas rotineiras, assim como as conservações preventivas periódicas vêm a ser aquelas que podem ser, quando não inseridas num projeto, ao menos baseadas em um histórico de intervenções executadas anteriormente na mesma via ou mesmo em outras vias com características semelhantes, sendo perfeitamente factível, no entender da instrução, estabelecerem-se índices adequados para as necessárias composições de quantidades, valores, níveis de esforço e outros parâmetros. Aí se incluem os serviços de capina e de roçada, sempre necessários e presentes em qualquer rodovia, por isso mesmo perfeitamente dimensionáveis com base em registros históricos.
7.2.10.  Totalmente previsíveis e, portanto, absolutamente passíveis de inclusão em projeto vêm a ser, por seu turno, as obras de restauração e de melhoramentos das rodovias para as quais é exigível justificativa, determinação e previsão quantitativa, além dos níveis de esforço adotados. 
7.2.11.  Como já referido no item 58 do relatório de auditoria, as falhas ora em comento afrontam o disposto no MCR/DNIT (itens 2.4.2.2, 5.3 e 5.5.4) , a Lei 8.666/1993 (art. 6º, IX, 'c' e 'f'; e art. 7º, § 4º) , o Decreto 7.983/2013 (art. 2º, II e VIII) e deliberações do TCU como os acórdãos TCU 1.619/2013, 2.604/2013 e 508/2018, todos do Plenário.
7.2.12.  Diante do até aqui exposto não podem ser acolhidos os esclarecimentos do órgão em resposta à oitiva por não elidirem, na opinião desta instrução, as falhas apontadas pela Auditoria relacionadas à elaboração do PATO objeto do edital 331/2017-16. Não obstante, verifica-se que dos fatos não resultaram danos potenciais ao Erário no caso em análise, mas estão a ensejar, contudo, a proposição de ciência das falhas. 
Resposta do DNIT (item 'a.2') :
7.3  No que diz respeito ao item 'a.2' da oitiva que lhe foi direcionada, o DNIT providenciou os esclarecimentos a seguir reproduzidos, considerados mais elucidativos das questões levantadas, constantes da peça 50, pp. 14-64.
7.3.1  Inicialmente, a Regional do DNIT discorre acerca das influências climáticas na definição do nível de esforço preconizado para os serviços de roçada manual na referida rodovia (peça 50, pp. 15-19) :
'55.  Utilizando o Sistema de Wladimir Köppen, a região objeto do contrato 328/2018 se enquadra no Grupo C - Climas Úmidos Mesotérmicos, uma vez que as temperaturas médias do mês mais frio estão abaixo dos 18º C e acima de 3º C e a do mês mais quente, acima de 10º C. Segundo o regime de chuvas o tipo que a região se enquadra é Cf, chuvas igualmente distribuídas durante o ano sem estação seca sendo ainda do tipo 'a', verão quente, a temperatura média do mês mais quente acima de 22º C. Portanto, segundo Köppen, o clima da região objeto do contrato 328/2018, é subtropical do tipo 'Cfa' em parte do trecho e 'Cfb' em outra parte.
 (...) 
57.  A prática em qualquer serviço de jardinagem na região da Grande Florianópolis é o corte das áreas gramadas e arbustivas em um intervalo quinzenal nos meses mais quentes e em intervalo mensal nos meses de inverno. É possível imaginar na pior das hipóteses pelo menos 1 serviço de corte de vegetação por mês nos meses mais quentes e bimensal no restante do ano.
58.  Se levar-se a efeito na região urbana, repleta de áreas gramadas, portal de acesso a Capital do Estado de Santa Catarina, um padrão de tratamento das áreas gramadas nesta dimensão, falar-se em nível de esforço de 9 operações anuais não seria absurdo, frente ao que as prefeituras fazem nas áreas contíguas à faixa de domínio da rodovia. A questão, portanto, é buscar-se um equilíbrio que permita ao DNIT atuar em trechos urbanos com uma frequência mais próxima da realidade climática do local e das práticas de conservação das municipalidades atravessadas pela rodovia.
59. Desta forma, está-se diante de uma decisão administrativa, institucional, sobre qual o padrão desejado para serviços como roçada.'
7.3.2  Na sequência, alega sobre as falhas na comprovação de execução de serviços de roçada manual, de modo a demonstrar as peculiaridades da rodovia objeto da Auditoria, principalmente em seu trecho inicial que corresponde ao acesso à Capital do Estado, Florianópolis e municípios lindeiros (peça 50, p. 21) :
'77.  O início do segmento (km 0,0) se dá no encontro com as Pontes Pedro Ivo Campos e Colombo Machado Sales, que dão acesso à Ilha de Santa Catarina. As referidas pontes são mantidas pelo Governo do Estado de Santa Catarina e as vias de acesso à BR-282/SC no encabeçamento das Pontes são mantidas pela Prefeitura Municipal de Florianópolis, através da empresa de coleta de lixo municipal - COMCAP (Autarquia de Melhoramentos da Capital) . A limpeza efetuada pela COMCAP na sua jurisdição é constante, por tratar-se do portal de entrada da Capital de Santa Catarina.
78.  Logo, o tratamento das áreas vegetadas do segmento do km 0,0 ao km 5,4 necessita oferecer um padrão visual diferenciado, em harmonia com o trabalho das municipalidades, além de colaborar com a sinalização. Não tem sentido dezenas de áreas contíguas roçadas e limpas pelos poderes municipais, e apenas na área sob jurisdição do DNIT ter-se uma vegetação alta, denotando falta de zelo e limpeza.
79.  Em vista disso, além de ficar-se mais próximos do que preconiza a NORMA DNIT 182/2018 - PRO, a decisão de manter-se o canteiro central e as áreas vegetadas, em toda a extensão do segmento entre o km 0,0 e o km 5,4, sempre com vegetação rala, trata-se de uma prerrogativa do DNIT, situação não coberta pelo Manual de Conservação Rodoviária, mas extremamente importante para a sociedade.
80.  Da mesma forma, por similaridade, o segmento entre o km 15,5 e o km 32, repleto de transeuntes pelo acostamento, ciclistas, acessos laterais contínuos em grande extensão deste segmento, há necessidade de roçada pouco espaçada temporalmente, mantendo o controle da vegetação a um padrão de jardinagem, ou seja, sempre baixa.
81.  Pelo exposto, a roçada no segmento urbano que envolve o km 0,0 e o km 5,4, por decisão da Superintendência Regional do DNIT no Estado de Santa Catarina, adota um critério de controle da altura da vegetação a um padrão de jardinagem, sempre baixo, oferecendo não só segurança aos transeuntes (como se aborda no aspecto seguinte) , mas um padrão visual e estético ao segmento que representa o Portal de Acesso a cidade de Florianópolis (pois efetivamente é o único acesso à Capital de Santa Catarina) , estendido ao segmento do km 15,5 ao km 32, o qual apresenta intensa ocupação lindeira e que funciona como Avenida das cidades de Palhoça, Santo Amaro da Imperatriz e Águas Mornas, utilizado em todos os momentos do dia por pedestres e ciclistas.'
7.3.3  Os esclarecimentos providenciados pelo órgão para o quesito podem ser sintetizados no seguinte excerto (peça 50, p. 25) :
'107. Deste modo, considerando o conhecimento que se têm do trecho, o tipo de vegetação, a incidência do clima, o padrão considerado adequado para a altura de vegetação, a SR/DNIT/SC orientou a contratada para realizar a roçada do segmento entre o km 0,0 ao km 5,4 de maneira contínua (dentro da possibilidade, isto é, incidência de chuvas, feriados, períodos de férias coletivas, etc.) ; do segmento entre o km 15,5 e o km 32,5 de maneira visual dentro de um padrão de altura menor que 30 cm; e, para o restante do trecho (km 32,5 ao km 114 - segmento mais rural) , de maneira mais espaçada, preferencialmente a cada 3 meses, dependendo da altura da vegetação.'
7.3.4  Com relação à inadequação dos relatórios fotográficos utilizados nas medições, alegou o órgão, em síntese (peça 50, p. 54) :
'287. Se a forma de apresentação já era um procedimento aceito no âmbito do DNIT/SC desde 2015, não foram adotadas alterações no tocante a documentação mensal do contrato 328/2018 que se iniciava em maio/2018.
288. Ao se debruçar sobre os problemas identificados pela auditoria do TCU, vê-se que o formato do relatório fotográfico que foi replicado ao contrato 328/2018 favoreceu às falhas apontadas.
 (...) 
291. O comando do edital não traz orientações quanto à forma, nem sequer cita que normativos ou acórdãos devem ser atendidos neste quesito e, além disso, informa que as fotos servem para 'ajudar' a comprovar a realização dos serviços, não sendo, portanto, o único elemento de comprovação.
 (...) 
305. Com isso, embora ainda seja passível de haver erros, pode-se afirmar que as medições são verificadas em campo e conferida toda a memória de cálculo, não sendo medido nenhum serviço com base, apenas, em fotografias. Desta forma, o relatório fotográfico é um documento acessório às medições, o que não significa dizer que é menos importante. A questão que está se mostrando é que ao se verificar que as equipes de conservação rotineira estão efetuando os serviços em campo, que ao se validar a memória de cálculo a partir de verificação em campo, a checagem do relatório fotográfico fica em segundo plano, muito mais como um documento para demonstrar onde os serviços foram executados. (Grifos nossos) .'
7.3.5  O órgão tece comentários, ainda, sobre a utilização de fotos repetidas em medições, sustentando que a prática é de responsabilidade da contratada e teve como causa a não previsão da forma de apresentação das fotos pelo edital, assim como da não referência às normas para confecção dos relatórios fotográficos.
7.3.6  Sobre essa falha informou-se, também, que se pode atestar que os serviços foram efetuados, por meio da checagem em campo, que se notificou a empresa Setep por meio do ofício 13/2020, de 24/9/2020 (peça 50, pp. 219-220) , e que 'o DNIT está analisando as penalidades cabíveis'.
Análise:
7.3.7  Como informado pela SR/DNIT/SC, o clima predominante na região onde se insere a rodovia objeto da auditoria corresponde ao tipo Cfa, segundo a classificação de Köppen, caracterizado por um ser um clima temperado chuvoso, úmido o ano todo, com  temperatura média variando entre -3ºC e 18ºC no mês mais frio, e verão quente com temperatura média acima de 22ºC, confirmado que foi pela instrução em consulta ao Mapa de Clima do Brasil publicado pelo Instituto Brasileiro de Geografia e Estatística - IBGE, disponível para download em ftp://geoftp.ibge.gov.br/informacoes_ambientais/climatologia/mapas/brasil/Map_BR_clima_2002.pdf, (acesso em 1/6/2021) , se tratando de tipo climático que favorece o desenvolvimento de vegetação, justificando, para a instrução, a maior frequência para a capina ou roçada manual.
7.3.8  Desse modo a instrução acata os esclarecimentos oferecidos por conta das pretensas falhas nas medições de serviços de roçada manual e de limpeza de sarjeta e meio-fio. 
7.3.9  Dos esclarecimentos oferecidos por conta da inadequação dos relatórios fotográficos, a seu turno, se depreende que os gestores reconhecem a falha apontada pela equipe de auditoria e informam que os procedimentos incorretos já eram aceitos no âmbito da Regional de Santa Catarina (peça 50, p. 54) :
'287.  Se a forma de apresentação já era um procedimento aceito no âmbito do DNIT/SC desde 2015, não foram adotadas alterações no tocante a documentação mensal do contrato 328/2018 que se iniciava em maio/2018.'
7.3.10  Sobre a essa falha, afirmam os alegantes que o edital 331/2017 foi omisso quanto à referência às orientações sobre a forma dos relatórios fotográficos e sobre as normas aplicáveis:
'290.  No tocante ao relatório fotográfico o edital determina que 'se constitui como obrigação da empresa o registro fotográfico de todos os serviços executados no período, que ajudarão a comprovar a plena execução dos trabalhos. Desse modo, cada encarregado das diversas frentes de serviço deverá dispor de equipamento fotográfico, com a orientação de registrar todas as intervenções realizadas, antes e após sua execução'.
291.  O comando do edital não traz orientações quanto à forma, nem sequer cita que normativos ou acórdãos devem ser atendidos neste quesito e, além disso, informa que as fotos servem para 'ajudar' a comprovar a realização dos serviços, não sendo, portanto, o único elemento de comprovação.'
7.3.11  Por outro lado, informou-se que em decorrência da auditoria realizada pelo TCU se cuidou de rever os procedimentos, mediante envio de ofício à contratada (peça 50, pp. 195-196) , para alterar o padrão do relatório fotográfico de modo a atender o art. 48 da Instrução de Serviço/DG 7, de 22/9/2015, passando a constar nas fotos a data e as coordenadas geográficas, como se constata por meio das fotos juntadas à peça 50, pp. 78-98.
7.3.12  Em que pese o quanto informado pela Superintendência Regional, esta instrução não pode se eximir de observar, contudo, que a SR/DNIT/SC, ao mesmo tempo que aponta a responsabilidade da empresa contratada pela prática irregular de repetição de fotos na 23ª medição, não efetuou a necessária conferência e análise dos relatórios fotográficos, função a cargo da fiscalização designada pela Portaria SRE-SC 2437/2018, como se depreende da leitura dos excertos a seguir reproduzidos (peça 50, p. 59) :
'326.  O último ponto destacado no relatório de auditoria foi a presença de fotos repetidas. Como se explicou no item III.3, a produção do relatório fotográfico é de responsabilidade da empresa contratada e a estrutura disponível no DNIT para acompanhamento dos contratos prioriza o serviço em campo, a checagem das quantidades e a qualidade (ou padrão) dos serviços efetivamente entregues ao usuário.
327.  Não é razoável o DNIT ter que se preocupar com verificações do tipo repetição de foto, já que este tipo de procedimento sequer é imaginável que a contratada possa fazer uso. Sendo os serviços checados em campo, é de se esperar que as fotos se refiram aquele serviço atestado. Entretanto, após o achado da auditoria, verificou-se que há medições em que a contratada fez uso dessa prática vedada, sem o consentimento ou conhecimento do DNIT. (Grifos nossos) .'
7.3.13  Essa informação, em especial, associada às informações constantes do subitem 7.3.4 retro, está a indicar, no entender da instrução, que se incorreu em falha ao se minimizar a importância dos registros fotográficos, assumindo-se o risco de acolhimento de medições passíveis de conter erros e vícios, com risco potencial de dano ao Erário. Entende-se, por óbvio, que a importância do relatório fotográfico resta plenamente demonstrada eis que vem a ser, inclusive, objeto de disposições normativas.
7.3.14  Desta forma, acolhem-se parcialmente os esclarecimentos do DNIT quanto a esse questionamento, uma vez que não restou configurado dano ao Erário, sem prejuízo de se propor ciência ao órgão sobre a falha materializada na não conferência dos relatórios fotográficos contendo fotos já apresentadas em medições pretéritas pela fiscalização do contrato, caracterizando inobservância do disposto no art.3º, I da Instrução de Serviço/DG 7, de 22/9/2015, abaixo transcrito:
'Art. 3°. São atribuições dos fiscais:
Zelar pela fidelidade dos serviços executados no período da medição de modo a não permitir que sejam incluídos nas medições, serviços que não foram executados, bem como evitar medições antecipadas de serviços ou qualquer artificio que caracterize adiantamento de pagamento relativo ao contrato em consonância com o acórdão 195/2.005 - TCU.'
7.3.15  Entende-se por necessário, do ponto de vista didático e preventivo, propor o encaminhamento de recomendação à SR/DNIT/SC para que analise a oportunidade e conveniência de inserir nos próximos editais de licitação de obras em geral, inclusive nos de PATO, as especificações ínsitas no art. 48 da Instrução de Serviço/DG 7, de 22/9/2015 para as fotografias que constarão dos relatórios fotográficos das medições.
8.  A empresa Setep Construções S.A., por sua vez, comunicada da oitiva por meio do ofício 61823/2020-TCU/Seproc, de 10/11/2020 (peça 48) , recebido em 18/11/2020, conforme aviso de recebimento à peça 49, encaminhou seus esclarecimentos se valendo do expediente à peça 51, recebido no TCU em 2/12/2020.
8.1  A contratada foi diligenciada para que se manifestasse acerca dos achados de auditoria nos termos abaixo (peça 42, p. 18) :
'b) realizar, nos termos do art. 250 do RI/TCU, a oitiva da Setep Construções S.A. (CNPJ 83.665.141/0001-50) , para que, no prazo de quinze dias, se manifeste sobre as falhas na medição dos serviços do contrato 328/2018 (item III.2 deste relatório) especialmente quanto à má comprovação da execução de serviços de roçada manual e de limpeza de sarjeta e meio-fio, além da inadequação dos relatórios fotográficos utilizados nas medições, o que afrontam o disposto na Lei 4.320/1964 (arts. 62 e 63) , na IS 07/2015-DG/DNIT (art. 48) , assim como, em deliberações deste Tribunal (a exemplo dos acórdãos TCU 3.157/2011, 2.012-2011 e 978/2006, todos do Plenário) ;'
Resposta da Setep:
8.2  Os esclarecimentos providenciados pela empresa contratada estão distribuídos em três tópicos, a saber: I - Alegação de má comprovação da execução da roçada manual; II - Alegação de má comprovação da execução da limpeza de sarjeta e meio-fio; e III - Inadequação dos relatórios fotográficos (peça 51) .
8.3  Considerando a similitude com o item 'a.2' da oitiva direcionada ao DNIT, se constata que os esclarecimentos se baseiam nas mesmas fundamentações e não requerem considerações adicionais à análise já procedida nos subitens 7.3.1 a 7.3.8 retro, inclusive por terem sido acatadas.
8.4  Com relação às considerações sobre a inadequação dos relatórios fotográficos, se tem por necessário ampliar a análise, uma vez que as falhas foram originadas no âmbito da contratada e tendo em vista que a SR/DNIT/SC atribuiu a responsabilidade pela falha à Setep.
8.5  A empresa reconhece a ocorrência da falha, como declarado no excerto a seguir (peça 51, p. 7) :
'Sem maiores delongas, consigna-se que de fato houve a repetição das referidas fotos, realidade que não se coaduna com a prática da Setep Construções S.A., sociedade empresarial que há décadas atua no ramo da construção civil pesada.'
8.6  Alegou a empresa que em decorrência da pandemia do Covid-19, concedeu férias coletivas de dezesseis dias no mês de março/2020, período em que apenas as equipes de campo atuaram na execução de serviços emergenciais de roçada e limpeza ao longo da rodovia. Nesse mesmo período, as equipes responsáveis pelos relatórios fotográficos não produziram fotos. Na sequência, a contratada descreve como se deram os fatos consumadores da falha em questão:
'Ato contínuo, ao retomo dos trabalhos, o setor administrativo da Setep Construções S.A. alocado no escritório da empresa em Palhoça/SC, ciente de que efetivamente foram realizados os trabalhos pela equipe de campo, equivocadamente decidiu utilizar as questionadas fotos da medição 23, inerentes a serviços similares de outros períodos. Agiu de forma equivocada e sem a anuência da Diretoria a equipe administrativa do escritório de Palhoça/SC.
Senhor Ministro, a Setep Construções S.A. não agiu de má-fé, o ocorrido deu-se no âmbito de seu escritório localizado no município de Palhoça/SC, leia-se, sem anuência e concordância com a Diretoria da empresa, que labora em seu escritório no Município de Criciúma/SC.
Diante dos fatos acima destaca-se que a Setep Construções S.A. advertiu o funcionário responsável pelo equivocado relatório, e vem realizando melhorias em sua dinâmica interna de medições.'
Análise:
8.7  No que concerne aos registros fotográficos, consta entre as obrigações da contratada previstas no edital 331/2017-16, o disposto no subitem 16.11 do Anexo I - Termo de Referência, abaixo reproduzido (peça 13, pp. 34-35) , que bem demonstra a importância das fotografias para a comprovação da execução dos serviços, assim como o risco potencial de prejuízo para o Erário, ante a possibilidade de pagamentos indevidos decorrentes da apresentação de fotos eivadas por vícios:
'16.  OBSERVAÇÕES COMPLEMENTARES
 (...) 
11. Também se constitui como obrigação da empresa o registro fotográfico de todos os serviços executados no período, que ajudarão a comprovar a plena execução dos trabalhos. Desse modo, cada encarregado das diversas frentes de serviço deverá dispor de equipamento fotográfico, com a orientação de registrar todas as intervenções realizadas, antes e após sua execução.'
8.8   Confirmada, destarte, a ocorrência da irregularidade e a responsabilidade dela recorrente, forçoso é reconhecer que os fatos eram passíveis de sanção por parte do DNIT por força do disposto no item 18 da peça editalícia (peça 13, p. 19) , à qual se vincula o respectivo contrato:
'18.  DAS SANÇÕES ADMINISTRATIVAS.
18.1.  Comete infração administrativa, nos termos da Lei 10.520, de 2002, o licitante/adjudicatário que:
 (...) 
18.1.2. apresentar documentação falsa;'
8.9  De consulta ao sistema SEI DNIT em 2/6/2021, não se constatou notícia, no processo administrativo 50616.601774/2017-49 referente à licitação sob análise, de aplicação de qualquer penalidade à Setep pelo DNIT por conta da irregularidade verificada, evidência constatada, ainda, no excerto abaixo reproduzido dos esclarecimentos prestados pela SE/DNIT/SC indicando que o órgão estaria 'analisando as penalidades cabíveis' (peça 50, p. 60) :
'328.  Quanto as providências adotadas pelo DNIT, assim que se teve acesso ao relatório da auditoria do TCU e se confirmou o achado, o DNIT notificou a empresa Setep através do ofício 013/2020, de 24/9/2020 (anexo 8 e SEI 6659273) , obtendo a resposta da contratada em ofício datado de 25/9/2020 (anexo 9 e SEI 6659293) . Estes documentos estão acostados no processo SEI 50616.601774/2017-49, via despacho SEI 6659317, em que o DNIT está analisando as penalidades cabíveis.'
8.10  Na mesma consulta ao SEI DNIT se constatou a existência naquele processo do Despacho / SRE - SC/UL - São José - SC, assinado eletronicamente pelo fiscal do contrato em 08/10/2020 sob protocolo 6659317, do qual a instrução destaca os seguintes trechos que confirmam o reconhecimento da gravidade das falhas e a necessidade de aplicação de sanções (peça 59) :
'11.  A utilização de fotos de outras medições coloca em suspeição a idoneidade das informações prestadas e levantam suspeitas quanto a intencionalidade, pois utilizar fotos de medições bem antigas (as fotos utilizadas na medição 23 para o serviço de roçada são de 15 a 8 meses antes da medição 23) , nos parece objetivar não querer correr riscos quanto à possibilidade de memória fotográfica da fiscalização, caso fossem utilizadas fotos mais recentes. Da mesma forma, utilizar uma foto repetida em meio a dezenas de fotos, como ocorreu nas medições 6/8, 10/11 e 13/14, também nos parece se tratar de tentativa de lograr a fiscalização.
12.  Diante do exposto, considerando que não cabe à fiscalização emitir penalização à contratada, é de nosso entendimento que os fatos arrolados acima requerem uma análise do gestor do contrato quanto a apuração de responsabilidade e penalidades cabíveis, pois além de representarem um artifício para burlar a necessidade de produção de material fotográfico preconizada no edital, trata-se de uma prática expressamente proibida e não tolerada por esta fiscalização.
13.  Desta forma, encaminhamos os fatos arrolados para conhecimento e decisão quanto a penalidades cabíveis à contratada por conta das irregularidades no relatório fotográfico de diversas medições, relativamente ao uso de fotos repetidas de medições passadas para demonstrar serviços em medição de um período presente, sem qualquer comunicação à fiscalização, o que denota dissimulação, até porque esta fiscalização não coaduna com práticas desta natureza.'
8.11  Ante o risco potencial de dano financeiro ao DNIT, vale dizer ao Erário, a irregularidade ora em comento, reconhecida tanto pela fiscalização do órgão contratante como pela própria empresa contratada, era plenamente passível de multa a ser aplicada pela SR/DNIT/SC à Setep, verificando-se, entretanto, que no âmbito do respectivo processo administrativo nenhuma medida nesse sentido foi constatada pela instrução, tendo expirado o período de vigência do contrato em 8/5/2021, prorrogado que foi pelo 5º Termo Aditivo.
8.12  Sobre a imposição de sanção pelo DNIT à contratada, cabe mencionar ainda, por moldar-se ao caso concreto, o enunciado do Acórdão 2445/2012-TCU-Plenário, exarado no TC Processo 012.106/2009-6 (Relatório de Levantamento na Companhia de Desenvolvimento do Vale do São Francisco e do Parnaíba - Codevasf) , da relatoria do ministro Valmir Campelo, nos seguintes termos:
'A aplicação de multa à empresa pela Administração Pública, quando verificada a ocorrência de infração especificada em contrato, configura obrigação e não faculdade do gestor.'
8.13  Esta instrução não anui, dessa forma, aos esclarecimentos encaminhados pela empresa Setep quanto à inadequação dos relatórios fotográficos utilizados nas medições, em função do emprego de fotos repetidas, ou seja, já utilizadas em medições anteriores, e considera oportuno, em vista das constatações expressas nos itens 8.8 a 8.12, propor que se dê ciência à SR/DNIT/SC da irregularidade consistente na não aplicação de multa, como previsto no disposto no item 18 - Sanções Administrativas, subitens 18.1 e 18.1.2 do edital 331/2017-16 e no art. 87, II da Lei 8.666/1993.
CONCLUSÃO
9.  Na presente instrução cuidou-se de analisar os esclarecimentos apresentados em resposta às oitivas endereçadas ao Departamento Nacional de Infraestrutura de Transportes - DNIT, e à empresa Setep Construções S.A., em razão dos achados de auditoria no relatório de fiscalização - Fiscalis 95/2020 (Fiscobras 2020) tendo por objeto os serviços de manutenção (conservação/recuperação) da rodovia BR-282/SC, segmento entre km 0,0 e km 114, executados por meio contrato 328/2018.
10.  Junto ao DNIT foi promovida oitiva para se manifestar sobre as falhas na elaboração do PATO constante do edital 331/2017-16 (item III.1 do relatório) , especialmente quanto à ausência de justificativa para alguns serviços, quantidades e níveis de esforço adotados, a previsão de serviço de roçada exclusivamente por método manual e a inclusão no orçamento de insumos relativos à equipamentos e mão de obra medidos por hora, o que contraria disposições do MCR/DNIT (itens 2.4.2.2, 5.3 e 5.5.4) , da Lei 8.666/1993 (art. 6º, IX, 'c' e 'f'; e art. 7º, § 4º) , do Decreto 7.983/2013 (art. 2º, II e VIII) e diversas deliberações deste Tribunal (a exemplo dos acórdãos TCU 1.619/2013, 2.604/2013 e 508/2018, todos do Plenário) .
11.  Em decorrência da análise, a instrução entende por não acolher os esclarecimentos do DNIT por não elidirem as falhas relatadas. Verificado, todavia, que não se constatou dano ao Erário decorrente do achado, será proposta ciência ao órgão.
12.  Ainda ao DNIT, e também à Setep, a oitiva visou as falhas na medição dos serviços do contrato 328/2018 (item III.2 do relatório) especialmente quanto à má comprovação da execução de serviços de roçada manual e de limpeza de sarjeta e meio-fio, além da inadequação dos relatórios fotográficos utilizados nas medições, o que afronta o disposto na Lei 4.320/1964 (arts. 62 e 63) , na IS 07/2018-DG/DNIT (art. 48) , assim como, em deliberações deste Tribunal (a exemplo dos acórdãos TCU 3.157/2011, 2.012-2011 e 978/2006, todos do Plenário) .
13.  No que se refere ao DNIT, acolhem-se parcialmente os esclarecimentos, visto que confirmada a irregularidade consistente na inadequação dos relatórios fotográficos, sem constatação de danos ao Erário, opinando a instrução pela proposta de ciência ao órgão de que a falha materializada na não conferência pela fiscalização da Superintendência Regional do DNIT no Estado de Santa Catarina - SR/DNIT/SC do relatório fotográfico da 23ª medição do contrato 328/2018, contendo fotos já apresentadas em medições pretéritas, caracteriza inobservância do disposto no art. 3º, I da Instrução de Serviço/DG 7, de 22/9/2015.
14.  Oportuniza-se, ainda, proposta de recomendação à SR/DNIT/SC, com vistas a que analise a oportunidade e conveniência de inserir nos próximos editais de licitação de obras em geral, inclusive nos de PATO, as especificações ínsitas no art. 48 da Instrução de Serviço/DG 7, de 22/9/2015 para as fotografias que constarão dos relatórios fotográficos das medições, sem necessidade do monitoramento preconizado no art. 17, § 2º da Resolução-TCU 315/2020, uma vez que se trata de recomendação de simples adoção, relacionada à questão que já foi objeto de manifestação em sede de oitiva, e, assim como constará na proposição em tela, é ressaltado o seu caráter discricionário de adoção por parte da Administração.
15.  Com relação à Setep, a instrução não anui aos esclarecimentos oferecidos por conta da inadequação dos relatórios fotográficos utilizados nas medições, tendo em vista o emprego de fotos repetidas, ou seja, já utilizadas em medições pretéritas, e considera necessário propor ciência à SR/DNIT/SC de que a não prescrição de multa à contratada, não se amolda ao disposto no item 18 - Sanções Administrativas, subitens 18.1 e 18.1.2 do edital 331/2017-16 e no art. 87, II da Lei 8.666/1993.
OUTRAS INFORMAÇÕES
16.  Por oportuno impende informar, sobre a omissão do edital já comentada no item 7.3.10 acima, que o DNIT vem de promover nova licitação para o mesmo objeto, mas não se aproveitou da experiência vivenciada com a presente auditoria no tocante à inadequação dos relatórios fotográficos utilizados nas medições. De fato, o órgão publicou o edital 537/2020-16 (Processo Administrativo 50616.001669/2020-19) que em nada inovou no sentido da exata e adequada especificação dos relatórios fotográficos, limitando-se a reproduzir os mesmos termos no item 26.11 do Anexo I - Termo de referência, como segue:
'26.11. Também se constitui como obrigação da empresa o registro fotográfico de todos os serviços executados no período, que ajudarão a comprovar a plena execução dos trabalhos. Desse modo, cada encarregado das diversas frentes de serviço deverá dispor de equipamento fotográfico, com a orientação de registrar todas as intervenções realizadas, antes e após sua execução.'
17.  Informa-se, ainda, que o objeto foi adjudicado à empresa Neovia Infraestrutura Rodoviária Ltda, CNPJ: 02.955.426/0001-24, pelo valor de R$ 18.433.800,00, publicando-se o resultado no DOU de 17/2/2021 e procedendo-se à homologação pelo Superintendente Regional Ronaldo Carioni Barbosa em 19/2/2021.
PROPOSTA DE ENCAMINHAMENTO
18.  Ante o exposto, submetem-se os autos à consideração superior propondo:
18.1.  Não acatar as razões de justificativas apresentadas pelo Departamento Nacional de Infraestrutura de Transportes - DNIT para os achados constantes do item III.1 do relatório de auditoria;
18.2.  Dar ciência ao DNIT, com fundamento no art. 9º, I, da Resolução-TCU 315, de 22/4/2020, que as falhas constatadas na elaboração do PATO (Plano Anual de Trabalho e Orçamento) do edital 331/2017-16, materializadas na ausência de justificativa para alguns serviços, quantidades e níveis de esforço adotados; a previsão de serviço de roçada exclusivamente por método manual; e a inclusão no orçamento de insumos relativos à equipamentos e mão de obra medidos por hora contrariam disposições do MCR/DNIT (itens 2.4.2.2, 5.3 e 5.5.4) , da Lei 8.666/1993 (art. 6º, IX, 'c' e 'f'; e art. 7º, § 4º) , do Decreto 7.983/2013 (art. 2º, II e VIII) e diversas deliberações deste Tribunal (a exemplo dos acórdãos TCU 1.619/2013, 2.604/2013, 508/2018, todos do Plenário) ;
18.3.  Acolher parcialmente os esclarecimentos do DNIT para os achados constantes do item III.2 do relatório de auditoria;
18.4.  Dar ciência ao DNIT, com fundamento no art. 9º, I, da Resolução-TCU 315, de 22/4/2020, que a falha materializada na não conferência, pela Fiscalização da Superintendência Regional do DNIT no Estado de Santa Catarina - SR/DNIT/SC, do relatório fotográfico da 23ª medição do contrato 328/2018 contendo fotos já apresentadas em medições pretéritas, caracteriza inobservância do disposto no art. 3º, I da Instrução de Serviço/DG 7, de 22/9/2015;
18.5.  Recomendar à SR/DNIT/SC, com fundamento no art. 11 da Resolução-TCU 315/2020, que analise a oportunidade e conveniência de inserir nos próximos editais de licitação de obras em geral, inclusive nos de PATO, as especificações ínsitas no art. 48 da Instrução de Serviço/DG 7, de 22/9/2015 para as fotografias que constarão dos relatórios fotográficos das medições;
18.6.  Não acatar os esclarecimentos da empresa Setep Construções S.A. para os achados constantes do item III.2 do relatório de auditoria;
18.7.  Dar ciência à SR/DNIT/SC, com fundamento no art. 9º, I, da Resolução-TCU 315/2020, que a não aplicação de multa à contratada, Setep Construções S.A., em razão das falhas objeto do achado III.2, especificamente o emprego de fotos já utilizadas em medições pretéritas na 23ª medição do contrato 328/2018, não se amolda ao disposto no item 18 - Sanções Administrativas, subitens 18.1 e 18.1.2 do edital 331/2017-16 e no art. 87, II da Lei 8.666/1993;
18.8.  Encaminhar o acórdão que vier a ser proferido ao Departamento Nacional de Infraestrutura de Transportes - DNIT e à Empresa Setep Construções S.A., informando que o inteiro teor das deliberações originadas nestes autos pode ser consultado no endereço www.tcu.gov.br/acordaos;
18.9.  Arquivar estes autos, com fundamento no art. 250, I, do RI/TCU."
É o relatório.

Moacyr Jardim de Menezes Neto (OAB/SC 23.408), representando a empresa Setep Construções S.A.

Não atuou.

AUDITORIA. FISCOBRAS 2020. DNIT. CONTRATO DE CONSERVAÇÃO/RECUPERAÇÃO DO TIPO PATO NA BR-282/SC. DOIS ACHADOS. OITIVAS DO DNIT E DA CONTRATADA. FALHAS FORMAIS. CIÊNCIA. ARQUIVAMENTO DOS AUTOS. COMUNICAÇÕES.

RELATÓRIO DE AUDITORIA (RA)

Secretaria de Fiscalização de Infraestrutura Rodoviária e de Aviação Civil (SeinfraRodoviaAviação).

A presente auditoria foi realizada, no âmbito do Fiscobras 2020, nas obras de manutenção (conservação/recuperação) da rodovia BR-282/SC, no segmento situado entre os kms 0,0 e 114, realizadas no âmbito do contrato 328/2018, firmado entre o Departamento Nacional de Infraestrutura de Transportes (DNIT) e a empresa Setep Construções S.A.
Conforme aduzido pela Secretaria de Fiscalização de Infraestrutura Rodoviária e de Aviação Civil (SeinfraRodoviaAviação) [footnoteRef:2], as razões que motivaram a presente fiscalização se relacionam à representatividade das ações de conservação e recuperação de ativos de infraestrutura nas dotações orçamentárias do DNIT. O contrato em exame nesta auditoria foi selecionado com base em critérios de materialidade, relevância e oportunidade. [2:  Peça 42, p. 4.] 
O referido contrato resultou do pregão eletrônico 331/2017-16[footnoteRef:3], com critério de julgamento por menor preço. A Setep Construções S.A. ofereceu o melhor lance, no valor de R$ 23.804.621,00, valor reduzido para R$ 23.803.472,31 após negociação. O valor estimado pelo DNIT havia sido de R$ 31.511.113,61[footnoteRef:4]. [3:  Peça 13.]  [4:  Peça 18.] 
O volume de recursos fiscalizados foi de R$ 27.405.897,07, considerando os acréscimos promovidos por termos aditivos ao contrato[footnoteRef:5]. [5:  O primeiro aditamento (peça 21) tratou do reequilíbrio econômico-financeiro do contrato, decorrente da "elevação extraordinária e imprevisível dos custos de aquisição de materiais betuminosos", com acréscimo de R$ 206.291,69 no valor contratual, alcançando R$ 24.009.764,00. O segundo aditamento (peça 22) tratou de adequação de quantitativos de serviços decorrente da 1ª revisão de projeto em fase de obras (RPFO) , tendo como objetivo principal "a busca de solução para problemas graves existentes no trecho, sobretudo os escorregamentos do km 100+300 e 107+380". Foram acrescidos R$ 3.396.133,07 ao valor contratual, passando a R$ 27.405.897,07.] 
Por ocasião da fiscalização haviam sido medidos R$ 6.517.294,75, representando 27,38% do valor inicialmente contratado[footnoteRef:6]. [6:  Peça 24.] 
A partir do objetivo do trabalho e com vistas a avaliar em que medida os recursos estavam sendo aplicados de acordo com a legislação pertinente, formularam-se as questões adiante indicadas: (i) o edital de licitação tem cláusulas que visam garantir a qualidade dos serviços sem restringir a competitividade do certame? (ii) o projeto contempla serviços de conservação e quantitativos compatíveis com a necessidade da rodovia e foi devidamente examinado e aprovado pela autoridade competente? (iii) as medições de serviços contêm dados congruentes, bem como elementos que permitem o controle e a transparência sobre a execução dos serviços? (iv) o valor contratado está de acordo com o preço de mercado? (v) as alterações na fase de execução das obras são justificadas, observam os limites legais e mantêm o equilíbrio econômico-financeiro do contrato?
O relatório de auditoria produzido pela equipe da SeinfraRodoviaAviação apontou, em síntese, os seguintes achados, tipificados como "falhas/impropriedades" (F/I) [footnoteRef:7]: i)  falhas na elaboração do Plano Anual de Trabalho e Orçamento (PATO) , que fundamentou o edital do pregão eletrônico 331/2017-16; e ii)  falhas na medição dos serviços do contrato 328/2018. [7:  Peça 42.] 
O achado "i" ensejou a oitiva do DNIT, ao tempo em que, em relação ao achado "ii", foram realizadas oitivas do DNIT e da empresa Setep.
Acompanho, na essência, as análises e conclusões da SeinfraRodoviaAviação em sua proposta de mérito, as quais incorporo às minhas razões de decidir.
Elaboro, a seguir, breve resumo desses achados, refletindo as respostas encaminhadas pela entidade e pela contratada e as respectivas análises da unidade instrutiva.
II
O primeiro achado refere-se a falhas na elaboração do PATO que fundamentou o pregão eletrônico 331/2017-16, especificamente quanto à ausência de justificativa para alguns serviços, quantidades e níveis de esforço, à previsão de roçagem exclusivamente pelo método manual e à inclusão no orçamento de insumos relativos a equipamentos e mão de obra medidos por hora.
Conforme conceituado pelo art. 2º, XI, da Instrução de Serviço 8/DG/DNIT Sede, de 22/3/2019, o PATO é o documento que consolida a quantidade de serviços rotineiros/periódicos necessários para a execução da manutenção durante o período contratual.
O DNIT, quanto à ausência de justificativas para serviços, quantidades e níveis de esforço, fez diferenciação entre o contrato de manutenção rodoviária e o contrato de obras, alegando que, quanto ao primeiro, diferentemente do segundo, não se requereria um projeto, em decorrência de características a ele inerentes, em que os serviços seriam executados na medida em que houvesse necessidade.
No que tange à roçagem, informou que somente em 0,56 ha se poderia utilizar trator agrícola provido de roçadeira, o que representaria apenas 0,68% da área de roçada prevista para o trecho.
Adicionou que o contrato em tela foi elaborado pela sistemática de versão anterior do Sicro, sendo que os serviços de vegetação, demolição de ocupação irregular, retirada de estruturas enterradas na rodovia e outros passaram a ter composição de preços e a fazerem parte de contratos de manutenção e conservação apenas na nova versão do sistema.
De fato, conforme apontado pela unidade instrutiva, em que pese o fato de que as conservações de emergência são de difícil previsibilidade, as conservações corretivas rotineiras poderiam ter sido incluídas em projeto, baseadas no histórico de intervenções executadas anteriormente na mesma via ou mesmo em outras vias com características semelhantes.
Ademais, consoante assinalado pela SeinfraRodoviaAviação, o pagamento das tarefas com base no custo homem-hora e equipamento-hora afronta diversos normativos e, ainda, o disposto nos itens 2.4.2.2, 5.3 e 5.5.4 do Manual de Conservação Rodoviária do DNIT, tendo em vista que, atualmente, a remuneração é realizada com base nos preços unitários dos serviços.
Desse modo, acolho a proposta de ciência acerca das referidas irregularidades. 
III
O segundo achado diz respeito a falhas na medição dos serviços do contrato 328/2018, como má comprovação da execução de serviços de roçagem manual e da execução de limpeza de sarjeta e meio-fio, além da inadequação dos relatórios fotográficos utilizados nas medições.
O DNIT alegou que o clima predominante na região onde se insere a rodovia corresponde ao tipo Cfa, segundo a classificação de Köppen, caracterizado por um clima temperado chuvoso, úmido o ano todo, com temperatura média variando entre -3ºC e 18ºC no mês mais frio, e verão quente com temperatura média acima de 22ºC, informação que foi confirmada pela unidade instrutiva em consulta ao Mapa de Clima do Brasil publicado pelo Instituto Brasileiro de Geografia e Estatística (IBGE) [footnoteRef:8]. [8:  Disponível em: ; Acesso em: 1 jun. 2021.] 
Com efeito, tal como observou a unidade instrutiva, restou justificada a grande frequência de capina ou roçada manual, tendo em vista que o tipo climático favorece o maior desenvolvimento de vegetação. Ademais, o relevo relativamente acidentado próximo à rodovia leva a que a maior parte da roçagem seja realizada por meio manual.
Quanto aos esclarecimentos encaminhados pelo DNIT em relação à não conferência dos relatórios fotográficos encaminhados pela contratada contendo fotos já apresentadas em medições pretéritas, caracterizando inobservância do disposto no art. 3º, I, da Instrução de Serviço/DG 7, de 22/9/2015, depreendeu a unidade instrutiva que os gestores reconheceram a falha apontada, ao concordarem que o edital do pregão eletrônico 331/2017 foi omisso quanto à referência às orientações sobre a forma dos relatórios fotográficos e sobre as normas aplicáveis.
A unidade jurisdicionada adicionou que, em decorrência da auditoria realizada pelo Tribunal, cuidou que fossem revistos os procedimentos, mediante notificação da contratada[footnoteRef:9] para alterar o padrão do relatório fotográfico, de modo a atender ao art. 48 da Instrução de Serviço/DG 7, de 22/9/2015, passando a constar nas fotos a data e as coordenadas geográficas, como se constata por meio de fotos juntadas aos autos[footnoteRef:10]. [9:  Peça 50, p. 195-196.]  [10:  Peça 50, p. 78-98.] 
Constata-se que o DNIT falhou ao não efetuar a necessária conferência e análise dos relatórios fotográficos anteriormente apresentados, função a cargo da fiscalização designada pela portaria SRE-SC 2437/2018[footnoteRef:11]. Cabe razão à unidade instrutiva quando destaca que a autarquia não deveria ter minimizado a importância dos registros fotográficos, assumindo o risco de acolhimento de medições passíveis de conter erros e vícios. [11:  Peça 50, p. 59.] 
Tampouco são pertinentes os esclarecimentos encaminhados pela empresa Setep quanto à inadequação dos relatórios fotográficos utilizados nas medições, em função do emprego de fotos já utilizadas em medições anteriores.
Com relação às propostas de ciências em relação às referidas questões, mostram-se adequados os encaminhamentos sugeridos pela secretaria.
No que tange à proposta de recomendação à SR/DNIT/SC para que insira, nos próximos editais de licitação de obras em geral, inclusive nos de PATO, as especificações do art. 48 da Instrução de Serviço/DG 7, de 22/9/2015, para as fotografias que constariam dos relatórios fotográficos das medições, reputo mais adequada a expedição de ciência, por se tratar proposta que se atém ao cumprimento de normativo.
Diante do exposto, manifesto-me pela aprovação do acórdão que ora submeto à apreciação deste Colegiado.
TCU, Sala das Sessões, em 4 de agosto de 2021.
Weder de Oliveira
Relator